臺灣桃園地方法院民事判決
110年度訴字第1942號
原      告  良京實業股份有限公司

法定代理人  平川秀一郎
訴訟代理人  王維新    
            林家宇    
被      告  石佩宜律師即孫桂芬之遺產管理人
上列當事人間代位請求分割遺產事件，本院於民國110年12月6日
言詞辯論終結，判決如下：
    主      文
被告與被代位人孫日輝公同共有如附表一所示之不動產，分割如
附表一分割方法欄所示。
訴訟費用由被告負擔二分之一，餘由原告負擔。
    事實及理由
一、原告主張：訴外人孫日輝負欠原告債務，原告前經臺灣臺中
    地方法院以108年度司執字第44081號發給債權憑證，因孫日
    輝猶未清償債務，故聲請強制執行孫日輝與被告因繼承而公
    同共有如附表一所示之不動產（下稱系爭不動產），經本院
    以110年度司執字第49871號受理執行在案。孫日輝與被告之
    應繼分各為2分之1，系爭不動產無不能分割之情形，惟孫日
    輝怠於辦理遺產分割，迄今仍登記公同共有，致原告無法就
    系爭不動產取償，爰依民法第242條、第1164條規定代孫日
    輝請求裁判分割系爭不動產，並聲明：孫日輝與被告公同共
    有之系爭不動產准予按附表二所示應繼分比例分割為分別共
    有等語。
二、被告答辯謂：對於原告主張之遺產內容、應繼分、分割方法
    及提出之證物均無意見等語，並聲明：原告之訴駁回。
三、債務人怠於行使其權利時，債權人因保全債權，得以自己名
    義行使其權利，但專屬於債務人本身者，不在此限，民法第
    242條定有明文。又繼承人有數人時，在分割遺產前，各繼
    承人對於遺產全部為公同共有。繼承人得隨時請求分割遺產
    ，但法律另有規定或契約另有訂定者，不在此限。公同共有
    物之分割，除法律另有規定外，準用關於共有物分割之規定
    。分割之方法不能協議決定，或於協議決定後因消滅時效完
    成經共有人拒絕履行者，法院得因任何共有人之請求，命為
    下列之分配：一、以原物分配於各共有人。但各共有人均受
    原物之分配顯有困難者，得將原物分配於部分共有人。二、
    原物分配顯有困難時，得變賣共有物，以價金分配於各共有
    人；或以原物之一部分分配於各共有人，他部分變賣，以價
    金分配於各共有人。民法第1151條、第1164條、第830條第2
    項、第824條第2項分別定有明文。債務人公同共有之權利，
    倘係基於繼承關係而來，則因繼承人於遺產分割完畢前，對
    特定物之公同共有權利，尚無法自一切權利義務公同共有之
    遺產單獨抽離而為執行標的，應俟辦妥遺產分割後，始得進
    行拍賣。故若債務人有怠於辦理遺產分割情形，債權人為保
    全其債權，自得代位債務人提起分割遺產訴訟，待遺產分割
    完畢，再就債務人分得之特定財產強制執行取償，以達保全
    其債權之目的。在公同共有遺產分割自由之原則下，民法第
    1164條所稱之得隨時請求分割，依同法第829條及第830條第
    1項規定觀之，自應解為包含請求終止公同共有關係在內，
    俾繼承人之公同共有關係歸於消滅而成為分別共有，始不致
    與同法第829條所定之旨趣相左，庶不失繼承人得隨時請求
    分割遺產之立法本旨，換言之，終止遺產之公同共有關係，
    既應以分割方式為之，將遺產之公同共有關係終止改為分別
    共有關係，性質上亦屬分割遺產方法之一。
四、經查，原告前揭主張之事實，業據提出臺灣臺中地方法院債
    權憑證、本院函、戶籍謄本、司法院網站家事事件公告查詢
    之本院公告、土地登記謄本、建物登記謄本等為證，並有財
    政部北區國稅局桃園分局110年8月31日函附被繼承人潘秀香
    遺產稅免稅證明書節本在卷可稽，且為被告所不爭執。依前
    揭規定，原告代位請求分割系爭不動產，終止孫日輝與被告
    間之公同共有關係，自屬有據。原告主張系爭不動產均按附
    表二所示應繼分比例分割為分別共有，被告對此分割方法無
    意見，本院審酌系爭不動產為孫日輝與被告因繼承而公同共
    有，如依附表二所示應繼分比例分割為分別共有，於法無違
    且對兩造及孫日輝均無不利，亦無因各繼承人受分配價值不
    同，而有相互找補問題，應屬適當，爰判決如主文第1項所
    示。
五、因共有物分割、經界或其他性質上類似之事件涉訟，由敗訴
    當事人負擔訴訟費用顯失公平者，法院得酌量情形，命勝訴
    之當事人負擔其一部，民事訴訟法第80條之1定有明文。本
    件代位請求分割共有物之訴，係固有必要共同訴訟，原告代
    位之孫日輝與被告間本可互換地位，且兩造均蒙其利，如僅
    由敗訴之被告負擔訴訟費用顯失公平，應由原告與被告按被
    代位人孫日輝與被告如附表二所示應繼分比例分擔，較為公
    允。
六、據上論結，本件原告之訴為有理由，依民事訴訟法第80條之
    1，判決如主文。
中　　華　　民　　國　　110 　年　　12　　月　　20　　日
                  民事第二庭  法　官　謝宜伶
正本係照原本作成。
如對本判決上訴，須於判決送達後二十日內向本院提出上訴狀。
如委任律師提起上訴者，應一併繳納上訴審裁判費。
中　　華　　民　　國　　110 　年　　12　　月　　22　　日
                              書記官  李仲旻

附表一：
編號 不  動  產  標  示 權利範圍 分   割   方   法  1 桃園市○○區○○段00地號土地 公同共有  5分之1  由孫日輝與被告按附表二所示應繼分比例分割為分別共有  2 桃園市○○區○○段00○號（門牌：桃鶯路鶯鳴一巷38之4號）建物 公同共有  全  部   

附表二：孫日輝與被告之應繼分為每人二分之一。